【裁判字號】    98,易,450
【裁判日期】    980825
【裁判案由】    偽造文書
【裁判全文】
臺灣高雄地方法院刑事判決               98年度易字第450號
公  訴  人  臺灣高雄地方法院檢察署檢察官
被      告  甲○○  41歲（民.
選任辯護人  陳正達律師
            洪世崇律師
            許惠珠律師
上列被告因偽造文書案件，經檢察官聲請以簡易判決處刑（96年
度偵字第23705 號），本院認不宜以簡易判決處刑，改依通常程
序審理，本院判決如下︰
    主  文
甲○○共同連續行使明知為不實之事項，而使公務員登載於職務
上所掌之公文書，處有期徒刑肆月，如易科罰金，以銀元參佰元
即新臺幣玖佰元折算壹日，減為有期徒刑貳月，如易科罰金，以
銀元參佰元即新臺幣玖佰元折算壹日。
    事  實
一、甲○○係大陸地區女子，其欲以假結婚之方式來臺灣非法打
    工賺錢，竟與鄭精三（已歿）共同基於使公務員登載不實公
    文書復持以行使之概括犯意聯絡，先於民國89年至90年間，
    經由陳建順（已歿）之安排，認識無結婚意思之鄭精三，於
    90年3 月12日甲○○即與鄭精三在大陸地區福建省福清市公
    證處辦理虛偽之結婚登記，取得該公證處所發給之結婚公證
    書後，鄭精三旋於90年3 月15日返回臺灣地區辦理甲○○來
    臺之手續，遂先持上開結婚公證書，至高雄市鼓山區戶政事
    務所填寫結婚登記申請書，向該戶政事務所申辦結婚戶籍登
    記，使不知情之該管公務員，將該不實之事項登載於職務上
    所掌之公文書即戶籍登記簿、戶口名簿及鄭精三之身分證上
    ，鄭精三於相關戶籍登記辦理完成後，並向該戶政事務所申
    請已登記甲○○為其配偶之戶籍謄本，足以生損害於戶政機
    關對結婚登記及戶籍資料管理之正確性。鄭精三又於93年2
    月3 日持上開戶籍謄本前往高雄市政府警察局鼓山分局鼓山
    派出所，向承辦員警辦理甲○○進入臺灣地區之保證責任，
    並填具大陸地區人民進入臺灣地區保證書，經派出所員警查
    核後，簽具意見為實質審查完成對保。鄭精三取得上揭登載
    不實之戶籍謄本與保證書後，即於93年2 月19日持向內政部
    警政署入出境管理局（現已改制升格為內政部入出國及移民
    署，下稱移民署），以「團聚」之名義，填載大陸地區人民
    進入臺灣地區旅行證申請書（下簡稱旅行證），申請甲○○
    以配偶身分來臺探親，致使移民署承辦業務之該管公務員經
    實質登載團聚審核後亦未發覺有偽，准予核發旅行證，使甲
    ○○得於94年7 月9日以團聚名義非法進入臺灣地區。
二、案經高雄市政府警察局鼓山分局移請臺灣高雄地方法院檢察
    署檢察官偵查起訴。
    理  由
壹、證據能力部分：
（一）按被告以外之人於審判中死亡者，其於檢察事務官、司法
      警察官或司法警察調查中所為之陳述，經證明具有可信之
      特別情況，且為證明犯罪事實之存否所必要者，得為證據
      ，刑事訴訟法第159 條之3 第1 款定有明文，而所謂「可
      信之特別情況」之情形，亦應就前後陳述時之各種外部情
      況進行比較，以資決定何者外部情況具有可信性，如時間
      之間隔、有意識的迴避、受外力干擾、警訊或檢察事務官
      所作之筆錄記載是否完整等情，法院應斟酌上列因素綜合
      判斷。經查，本件證人即共犯鄭精三、證人陳建順業分別
      於96年12月17日、98年2 月23日死亡，有高雄市鼓山區衛
      生所96年12月17日高市衛醫鼓第0001號死亡證明書、鄭精
      三之謄本戶籍謄本、陳建順個人基本資料各1 份在卷可查
      （見本院卷第53頁；偵卷第52頁、第53頁），其等在警訊
      中所為之陳述，距案發時日較近，當時記憶深刻可立即反
      應所知，不致因時隔日久而遺忘案情，且均未尚受到被告
      等人之影響，且其等警詢時所為之陳述，承辦員警已告知
      其法定應告知事項，並依一問一答之方式所製作，且其於
      警詢時陳稱所言屬實等語，訊畢亦經其過目確認後親自簽
      名無訛，有警詢筆錄可佐（見警卷第1 頁至第3 頁反面、
      第6 頁至第7 頁反面），故認其等於警訊中所為之陳述，
      均有可信之特別情況，且為證明犯罪事實之存否所必要，
      自均得作為本件之證據。
（二）再按被告以外之人於審判外之陳述，雖不符刑事訴訟法第
      159 條之1 至第159 條之4 之規定，而經當事人於審判程
      序同意作為證據，法院審酌該言詞陳述或書面陳述作成時
      之情況，認為適當者，亦得為證據；當事人、代理人或辯
      護人於法院調查證據時，知有第159 第1 項不得為證據之
      情形，而未於言詞辯論終結前聲明異議者，視為有前項之
      同意，刑事訴訟法第159 條之5 定有明文。本件所援引之
      以下各項證據（詳後述），除上開所述之證據外，固有部
      分亦屬傳聞證據，然檢察官、被告於本院調查證據時，均
      知有前開第159 第1 項不得為證據之情形，且於言詞辯論
      終結前，均未聲明異議，本院審酌該等證據作成時之狀況
      ，並無違法取證之情事，且無不宜作為證據之情形，依前
      開說明，爰認均有證據能力。
貳、實體部分：
一、訊據被告甲○○固承認於上開時地經由他人之介紹，與共犯
    鄭精三在大陸地區福建省福清市公證處辦理結婚登記，並推
    由共犯鄭精三至高雄市鼓山區戶政事務所辦理結婚戶籍登記
    ，且於領得戶籍謄本後持以行使申辦被告來臺手續之事實不
    諱，惟矢口否認有何行使使公務員登載不實文書犯行，辯稱
    ：其與鄭精三係真結婚，云云。經查：
  (一)被告甲○○於上開時地經由他人介紹，與共犯鄭精三在大
      陸地區福建省福清市公證處辦理結婚登記，取得該公證處
      所發給之結婚公證書後，即推由共犯鄭精三返臺持結婚公
      證書，至高雄市鼓山區戶政事務申辦結婚戶籍登記，並申
      請已登記甲○○為其配偶之戶籍謄本，嗣共犯鄭精三於93
      年2 月3 日持上開戶籍謄本前往高雄市政府警察局鼓山分
      局鼓山派出所，向承辦員警辦理甲○○進入臺灣地區之保
      證責任，並填具大陸地區人民進入臺灣地區保證書，經派
      出所員警查核後，簽具意見為實質審查完成對保之後，共
      犯鄭精三於93年2 月19日即持上揭戶籍謄本及保證書向移
      民署以「團聚」之名義填載旅行證，申請被告甲○○以配
      偶身分來臺探親，移民署承辦業務之該管公務員經審核後
      ，准予核發旅行證，甲○○遂以團聚名義入境臺灣地區等
      情，為被告甲○○所不爭執，且有移民署96年8 月2 日移
      署資處雲字第09611683920 號函暨所附之戶籍謄本、大陸
      地區人民進入臺灣地區旅行證申請書、大陸地區人民進入
      臺灣地區保證書、結婚登記申請書、中華人民共和國福州
      市民政局結婚登記書、中華人民共和國福建省福清市公證
      處公證書、被告甲○○大陸地區人民明細資料報表、被告
      甲○○大陸地區人民資訊管理系統基本資料查詢、被告甲
      ○○之臺灣地區長期居留證及多次出入證等各1 份附卷可
      稽（見本院卷第7 頁至、第8 頁；偵卷第2 頁反面、第8
      頁頁至第13頁、第32頁；警卷第10頁至第14頁），是此部
      分之事實，應堪認定。
（二）被告甲○○雖辯稱：其與鄭精三係真結婚云云，惟查證人
      即共犯鄭精三於警詢時證謂：當時係陳建順約其至大陸玩
      ，到了大陸福建省福清市高山鎮，陳建順帶其去找媒人說
      要介紹其結婚，其不想結婚，但陳建順表示沒結婚沒錢就
      沒法回臺灣，其只好聽從安排，媒人帶被告甲○○來，被
      告甲○○向其表示要與其辦結婚來臺打工，與其辦假結婚
      只是要取得臺灣的身分證，在大陸的結婚及媒人等開銷費
      用被告甲○○會先行支付，其回臺的費用也是被告甲○○
      支付的，其才答應與被告甲○○假結婚的要求，並非自願
      與被告甲○○結婚，其與被告甲○○是在大陸福州公政廳
      辦理公證的，沒有辦理喜筵，其家裡的人均沒人知道此事
      ，被告甲○○來臺後，被告甲○○自行至其住處將手續辦
      一辦後，就上臺北照顧爺爺，來臺後被告甲○○表示在大
      陸已經幫我付了新臺幣12萬元的開銷費用，就算是抵銷每
      月的費用等語（見警卷第2 頁、第3 頁），核與證人陳建
      順於警詢時證陳：鄭精三是其朋友，其因得知有至大陸假
      結婚的機會，心想不用花錢又可以去大陸玩兼娶老婆，便
      問鄭精三要不要去大陸一起玩一玩，順便看能不能娶個老
      婆，鄭精三表示同意後，其等一起去大陸，當時其等去大
      陸的經費是帶其等去大陸的人出的，手續也是該人辦的，
      其等至大陸後，那個人就要其等假結婚娶大陸女子，且扣
      留我們的機票，表示如果不要假結婚帶一個大陸女子回臺
      灣，機票就不給其等，其覺得苗頭不對就趕快透過大陸的
      朋友就留下鄭精三先借錢回臺灣；而其在大陸見過被告甲
      ○○2 次面，不算認識等語（見警卷第6 頁、第7 頁），
      堪認被告甲○○與共犯鄭精三係為假結婚之事實。再查，
      關於共犯鄭精三聘請媒人之開銷，係由被告甲○○所支付
      ，且被告甲○○與共犯鄭精三結婚並未宴客，亦未通知親
      友乙情，業經被告甲○○所自承（見警卷第4 頁反面），
      核與證人即共犯鄭精三於警詢時之證陳：在大陸請媒人之
      花費係由被告甲○○所支付，其與被告甲○○結婚並未宴
      客，且家裡的人均不知情等語相符（見警卷第2 頁反面、
      第3 頁），然按結婚係終身大事，一般係由男方出錢聘請
      媒人至女方家作媒，雙方同意後，雙方自會通知親友，且
      依民間慣例，雙方會宴請賓客以示慶祝，據此，可知被告
      甲○○與共犯鄭精三結婚之過程，業與常情不合；又關於
      被告甲○○並未與共犯鄭精三同居於共犯鄭精三住處乙節
      ，為被告甲○○所坦認，且證人即共犯鄭精三亦證述：其
      與被告甲○○間從未發生性關係等語（見警卷第3 頁），
      然結婚係男女為共同生活、互助及傳宗接代之結合，因此
      ，夫妻同居並共同擁有健康之性生活，是夫妻經營婚姻生
      活之重要一環，是倘被告甲○○與共犯鄭精三間確有結婚
      之意思，被告甲○○豈會未曾與共犯鄭精三同住及行房；
      再參以，倘鄭精三確有娶被告甲○○為妻之意思，衡情自
      應會將已結婚之事告知至親，惟查，證人即共犯鄭精三之
      弟與弟婦乙○○、丙○○○於本院審理時均證陳；其等係
      與鄭精三住在同一戶，但從未聽鄭精三說其已結婚，且其
      等從未見過被告甲○○等語（見本院卷第58頁至第61 頁
      ），可知與鄭精三之弟與弟婦乙○○、丙○○○雖與鄭精
      三同住一戶，然渠等卻均不知被告甲○○與共犯鄭精三有
      結婚之情事，實與常情相違，又證人即共犯鄭精三之弟乙
      ○○於本院審理時另證陳：乙○○之喪事是其與大哥一起
      處理的，從未見到被告甲○○出現處理過等語（見本院卷
      第59頁），然若被告甲○○確有與鄭精三結為夫妻之意思
      ，被告甲○○豈會有未參與處理鄭精三喪事之可能，是據
      上種種，均與常理不合，益徵被告甲○○與共犯鄭精三間
      並未有結婚之真意。
（三）另被告甲○○雖辯稱：其外公係臺灣之公民，若其需要定
      居在臺灣，其本可以依親之理由來臺，根本不需以假結婚
      之方式來臺定居云云，並另提出電話通話譯文主張其與共
      犯鄭精三係真結婚。然按「大陸地區人民有下列情形之一
      者，得申請在臺灣地區定居：一、臺灣地區人民之直系血
      親及配偶，年齡在七十歲以上、十二歲以下者。……大陸
      地區人民依前項第1 款規定，每年申請在臺灣地區定居之
      數額，得予限制。」為臺灣地區與大陸地區人民關係條例
      第16條第2 項第1款 、第3 項所明文，再酌以關於被告甲
      ○○以照顧外公之名義申請來臺，均僅得以短暫居留3 個
      月乙節，為被告甲○○所自承（見本院97年度審簡字第44
      6 號判決第26頁），足見當時被告甲○○短期內尚無法以
      依親（外公）之理由，申請長期定居在臺灣，是其辯稱：
      其無假結婚之可能，因其可以依親方式長期定居臺灣云云
      ，尚不足採；至被告甲○○固提出之電話譯文1 份，並主
      張該內容係其與鄭精三對話之內容，然該電話譯文係被告
      甲○○所提出，且共犯鄭精三業已死亡，是該電話譯文之
      真偽已無法求證，自難據之為有利於被告甲○○判斷之依
      據。
（四）綜上所述，被告甲○○所辯洵屬卸責之詞，殊無可取，本
      件事證明確，被告甲○○犯行堪以認定。
二、關於新舊法比較：
    按行為後法律有變更者，適用行為時之法律，但行為後之法
    律有利於行為人者，適用最有利於行為人之法律，修正後刑
    法第2 條第1 項定有明文。再按本次法律變更，比較時應就
    罪刑有關之共犯、未遂犯、想像競合犯、牽連犯、連續犯、
    結合犯，以及累犯加重、自首減輕暨其他法定加減原因（如
    身分加減）與加減例等一切情形，綜其全部罪刑之結果而為
    比較（最高法院95年5 月23日95年度第8 次刑庭會議決議參
    照）。查本件被告行為後，有關論罪科刑所適用之刑法業於
    94年2 月2 日修正公布，95年7 月1 日起施行，而有下列變
    更，茲分述如下：
（一）共同正犯部分：修正前刑法第28條原規定：「二人以上共
      同『實施』犯罪之行為者，皆為共同正犯」。被告行為後
      該條修正為：「二人以上共同『實行』犯罪之行為者，皆
      為共同正犯」。將舊法之「實施」修正為「實行」。原「
      實施」之概念，包含陰謀、預備、著手及實行等階段之行
      為，修正後僅共同實行犯罪行為始成立共同正犯。是現行
      刑法共同正犯之範圍已有限縮，排除陰謀犯、預備犯之共
      同正犯，則就共同正犯之範圍既因此而有變動，自屬犯罪
      後法律有變更，而非僅屬純文字修正，應有新舊法比較適
      用之問題，且倘比較結果並無有利或不利之情形，即應依
      刑法第2 條第1 項前段之規定，適用行為時之法律，方為
      適法（最高法院96年度臺上字第934 號、第1037、1323號
      、第2566號判決意旨參照）。本件被告甲○○係基於共同
      犯罪之意思而參與犯罪構成要件行為，不論依現行刑法、
      修正前刑法，均為共同正犯，比較結果並無有利或不利之
      情形。
（二）修正後之刑法已刪除第56條關於連續犯之規定。本件被告
      先後2 次侵占犯行，核係基於概括犯意反覆為之（詳下述
      ），依修正前刑法第56條連續犯之規定，應各論以一罪，
      並加重其刑；而修正後之刑法既已刪除連續犯之規定，則
      所犯各罪，應依數罪併罰之規定分論併罰，比較結果以舊
      法有利於被告。
（三）罰金刑部分：被告行為後，刑法第33條第5 款業已修正施
      行；修正後刑法第33條第5 款規定「罰金：新臺幣1,000
      元以上，以百元計算之」，與修正前刑法第33條第5 款規
      定「罰金：1 元以上」不同。比較新舊法結果，本案關於
      法定刑罰金部分以修正前刑法較有利於被告。
（四）綜上比較結果，因現行刑法之規定並未較有利於被告，依
      現行刑法第2 條第1 項前段之規定，應適用修正前刑法規
      定予以論罪科刑。
三、論罪科刑部分：
    核被告甲○○所為，係犯刑法第216 條、第214 條之行使使
    公務員登載不實文書罪。被告甲○○使公務員在職務上所掌
    之公文書為不實登載後，復持以行使，其使公務員在職務上
    所掌之公文書登載不實之低度行為已為行使之高度行為所吸
    收，不另論罪。被告甲○○與共犯鄭精三就上開犯行有犯意
    聯絡及行為分擔，為共同正犯。被告甲○○多次行使使戶政
    機關公務員在戶籍謄本為不實登記之行為，行為時間緊接，
    方法相同，觸犯構成要件同一，顯係基於概括犯意而為，為
    連續犯，應依刑法第56條之規定，以一罪論，並加重其刑。
    檢察官聲請簡易判決處刑書雖未論及多次行使使戶政機關公
    務員在戶籍謄本為不實登記之行為，然按檢察官就犯罪事實
    一部起訴者，其效力及於全部，刑事訴訟法第267 條定有明
    文，而該部分與檢察官起訴部分具有實質上一罪關係，應為
    起訴效力所及，本院自應併予審究。爰審酌被告甲○○以「
    假結婚、真來臺」方式非法入境，不僅損及戶政機關結婚登
    記及戶籍管理之正確性，亦有危及治安之虞，所為誠屬非是
    ，且犯後復否認犯行，態度不佳，暨其犯罪之動機、目的、
    手段、對社會所生危害等一切情狀，量處如主文所示之刑。
    又被告甲○○行為時之易科罰金折算標準，修正前罰金罰鍰
    提高標準條例第2 條前段「現已刪除」規定，就其原定數額
    提高為100 倍折算1 日，則易科罰金折算標準，應以銀元30
    0 元折算1 日，經折算為新臺幣後，應以新臺幣900 元折算
    為1 日。惟95年7 月1 日修正公布施行之刑法第41條第1 項
    前段則規定：「犯最重本刑為五年以下有期徒刑以下之刑之
    罪，而受六個月以下有期徒刑或拘役之宣告者，得以新台幣
    一千元、二千元或三千元折算一日，易科罰金。」比較修正
    前後之易科罰金折算標準，以95年7 月1 日修正公布施行前
    之規定，較有利於被告，則應依刑法第2 條第1 項前段，適
    用修正前刑法第41條第1 項前段規定，諭知以銀元300 元即
    新臺幣900 元折算1 日之折算標準。末查，本件犯罪時間，
    係在96年4 月24日以前，且合於該條例所規定之減刑條件，
    爰就被告甲○○所犯之罪，依法減其刑期2 分之1 ，並諭知
    上開易科罰金之折算標準。
據上論斷，應依刑事訴訟法第299 條第1 項前段，刑法第2 條第
1 項但書、第216 條、第214 條，修正前刑法第28條、第56條、
第41條第1 項前段，修正前罰金罰鍰提高標準條例第2 條，刑法
施行法第1 條之1 ，中華民國九十六年罪犯減刑條例第2 條第1
項第3 款、第7 條，判決如主文。
本案經檢察官靳隆坤到庭執行職務。
中    華    民    國    98    年    8     月    25    日
                  刑事第十三庭  審判長法  官  簡志瑩
                                      法  官  曾子珍
                                      法  官  王參和
以上正本證明與原本無異。
如不服本判決應於收受送達後10日內向本院提出上訴書狀，並應
敘述具體理由；如未敘述上訴理由者，應於上訴期間屆滿後20日
內向本院補提理由書（均須按他造當事人之人數附繕本）「切勿
逕送上級法院」。
中    華    民    國    98    年    8     月    26    日
                                      書記官  陳惠玲
附錄本判決論罪科刑法條全文：
刑法第214 條
明知為不實之事項，而使公務員登載於職務上所掌之公文書，足
以生損害於公眾或他人者，處3 年以下有期徒刑、拘役或500 元
以下罰金。
刑法第216 條
行使第210 條至第215 條之文書者，依偽造、變造文書或登載不
實事項或使登載不實事項之規定處斷。


司法院資訊處製作；財團法人民間司法改革基金會備份。
